【裁判字號】    94,重上,418
【裁判日期】    950713
【裁判案由】    損害賠償
【裁判全文】
臺灣高等法院民事判決                 94年度重上字第418號
上  訴  人  乙○○
訴訟代理人  陳淑蕙律師
被上訴人    己  ○
特別代理人  庚○○
被上訴人    戊○○
            辛○○
共      同
訴訟代理人  王聖舜律師
複代理人    趙相文律師
上列當事人間，因損害賠償事件，上訴人對於中華民國94年7月1
 5日臺灣臺北地方法院93年度重訴字第1119號第一審判決，提起
上訴，本院判決如下：
    主      文
上訴駁回。
第二審訴訟費用由上訴人負擔。
    事實及理由
一、上訴人起訴主張：被上訴人己○於民國82年間，經訴外人劉
    子亭之介紹結識上訴人之父徐永生，獲悉上訴人之父係大陸
    撤退來臺國軍，自43年起服役於聯勤44兵工廠，奉准於營區
    附近土地上，自費興建克難眷舍棲身，因該土地坐落於信義
    計劃區，經重劃後改編為臺北市○○區 ○○段30、30-7等地
    號，並撥交陸軍總部管理，上訴人之父亟欲獲取土地所有權
    ，認有機可乘，乃向上訴人之父佯稱其為陸軍官校27期工科
    畢業，陸軍總部工兵署羅中將為其舊屬，對於土地申購之事
    有辦法打通關節順利完成申購，使上訴人之父信以為真，於
    82年9月間與之簽立承諾書，約定以1億元代價，由其負責活
    動打通關節，當日即交付350萬元支票（已兌現），83年6月
    8日在其台北市○○路125巷11號 5樓住處，交付現金50萬元
    、84年7月23日在台北市○○街鼎富樓餐館內，交付現金150
    萬元、84年9月間在羅東火車站交付10萬元予劉子亭轉交、8
    5年1月18日在台北市中山堂附近之山西餐館內，交付現金20
    0萬元，85年2月11日在其台北市○○路125巷11號5樓住處，
    交付現金200萬元。85年4月間再要求支付金錢時，上訴人之
    父徐永生發覺迭遭需索，卻無進展而覺有異，再三追問，85
    年10月28日始將83年10月27日陸軍總部工兵署(83)淮水字第
    10252號函略以：「台端 (指上訴人之父)陳情善意占用本軍
    管有台北市○○區○○段 5小段30、30-7地號等二筆土地擬
    申請承購案，經轉據聯勤總部83、09、27函稱，台端等均非
    該部列管四四南村眷戶，且經查市府辦理重劃，其補償費清
    冊亦無台端等人列入。另台端等檢附之各項證明文件，非屬
    聯勤總部眷管部門出具之有效文書，亦非政府機關之證明文
    件，且台端等指稱和平長期占用得以因時效取得地上權洩指
    他人私有土地而非屬公地。故台端等陳情將本案土地改列為
    非公用財產，移交國產局處理，以便承購乙節，本軍尚需依
    法審慎檢討，歉難照辦。」之內容，告知上訴人之父，至此
    ，上訴人之父始知受騙，同年11月 6日上訴之父委請律師通
    知出面解決，未獲置理；86年12月11日即將其所有坐落臺北
    市○○路125巷11號5樓房地，無償贈與予其妻即被上訴人戊
    ○○，87年 1月26日被上訴人戊○○與其女即被上訴人辛○
    ○，通謀而為被上訴人戊○○向被上訴人辛○○借款之虛偽
    意思表示，將臺北市○○路125巷11號5樓房地虛偽設定 600
    萬元之最高限額抵押權予被上訴人辛○○，致上訴人之父追
    償無門，88年11月 1日向臺灣臺北地方法院檢察署具狀告訴
    詐欺，90年 9月24日經臺灣桃園地方法院檢察署檢察官以90
    年度偵緝 340號提起公訴，由臺灣桃園地方法院以90年度易
    字第2410號受理審判中；上訴人之父已於90年10月11日死亡
    ，其他繼承人就上訴人之父對於被上訴人等之請求權均已拋
    棄，同意由上訴人單獨提起訴訟；為此，依民法第 184條、
    第 185條規定之侵權行為損害賠償請求權法律關係，求為命
    ：(一)被上訴己○應給付上訴人11,875,000元本息。(二)被
    上訴人戊○○、辛○○應給付上訴人 750萬元本息之判決為
    先位聲明；依民法第179條、第244條第1項規定，求為命：(
    一)被上訴人己○應給付上訴人11,875,000元本息。(二) 被
    上訴人己○、戊○○就坐落臺北市○○路125巷11號5樓房地
    所為所有權移轉登記應予塗銷。(三)確認被上訴人戊○○與
    被上訴人辛○○間就坐落臺北市○○路125巷11號5樓房地所
    為最高限額 600萬元抵押權登記行為無效，並應為塗銷最高
    限額 600萬元抵押權登記等之判決為備位聲明。原法院為其
    全部敗訴判決，其上訴聲明：(一)先位聲明： (1)原判決廢
    棄。(2)被上訴人己○應給付上訴人 960萬元本息。(3)被上
    訴人戊○○就坐落臺北市○○路125巷11號5樓房地所為所有
    權移轉登記應予塗銷，返還移轉登記予被上訴人己○。 (4)
    確認被上訴人戊○○與被上訴人辛○○間就坐落臺北市○○
    路125巷11號5樓房地所為最高限額 600萬元抵押權登記行為
    無效，並應為塗銷最高限額600萬元抵押權之登記。(5)第一
    、二審訴訟費用由被上訴人負擔。 (6)願供擔保請求宣告假
    執行。(二)備位聲明：(1)原判決廢棄。(2)被上訴人己○應
    給付上訴人960萬元本息。(3)被上訴人戊○○、辛○○應連
    帶給付上訴人600萬元本息。(4)第一、二審訴訟費用由被上
    訴人負擔。(5)願供擔保請求宣告假執行。
二、被上訴人等則以：上訴人主張被上訴人己○以不法方法，向
    上訴人之父詐取 960萬元之事實，雖經臺灣桃園地方法院檢
    察署檢察官提起公訴，惟尚未經判決有罪，其舉證責任未盡
    ，主張之事實不足為憑；且依其主張被上訴人己○侵權行為
    之事實，其損害賠償請求權，已逾 2年未行使而消滅；又其
    主張被上訴人己○無法律上原因，收受其父給付 960萬元為
    不當得利，亦應返還；惟查上訴人對於被上訴人己○有收受
    其父 960萬元之事實，未盡舉證責任，已如前述；且依其所
    提出之承諾書所載、及其父向檢察官指訴之供詞，其父交付
     960萬元，係為向承辦官員給付金錢或不正利益之用，屬因
    不法之原因而為給付，亦不得請求返還；86年間被上訴人己
    ○為赴美經營餐廳，為籌措經費，央由配偶即被上訴人戊○
    ○先向中國國際商業銀行貸款，由女兒即被上訴人辛○○為
    連帶保證人，將貸得款項清償被上訴人己○向臺北市銀行之
    貸款，並將臺北市○○路125巷11號5樓房地所有權移轉登記
    予被上訴人戊○○；86年12月18日、87年 1月22日分別向被
    上訴人辛○○借得180萬元、100萬元；嗣後陸續借得數十萬
    元，均交付予被上訴人己○，乃將臺北市○○路125巷11號5
    樓之房地，設定最高限額 600萬元之抵押權登記予被上訴人
    辛○○，並約定中國國際商業銀行之貸款由被上訴人辛○○
    負責清償；詎料被上訴人己○在美被騙，88年10月17日在美
    中風，尚由被上訴人戊○○、辛○○設法接回國內醫治迄今
    ；上訴人指被上訴人戊○○、辛○○協助被上訴人己○脫產
    ，自非有據，不足為憑；其所為上述之請求，或已罹於時效
    而消滅、或因不法原因而為之給付、或無憑據，於法均不應
    准許等語，資為抗辯；並聲明：(一)上訴駁回。(二)第二審
    訴訟費用由上訴人負擔。
三、上訴人主張被上訴人己○於民國82年間，經訴外人劉子亭之
    介紹結識上訴人之父徐永生，獲悉上訴人之父係大陸撤退來
    臺國軍，自43年起服役於聯勤44兵工廠，奉准於營區附近土
    地上，自費興建克難眷舍棲身，因該土地坐落於信義計劃區
    ，經重劃後改編為臺北市○○區 ○○段30、30-7等地號，並
    撥交陸軍總部管理，上訴人之父亟欲獲取土地所有權，認有
    機可乘，乃向上訴人之父佯稱其為陸軍官校27期工科畢業，
    陸軍總部工兵署羅中將為其舊屬，對於土地申購之事有辦法
    打通關節順利完成申購，使上訴人之父信以為真，於82年 9
    月間與之簽立承諾書，約定以 1億元代價，由其負責活動打
    通關節，當日即交付350萬元支票(已兌現），83年6月8日在
    其台北市○○路125巷11號5樓住處，交付現金50萬元、84年
    7月23日在台北市○○街鼎富樓餐館內，交付現金150萬元、
    84年9月間在羅東火車站交付10萬元予劉子亭轉交、85年1月
    18日在台北市中山堂附近之山西餐館內，交付現金 200萬元
    ，85年2月11日在其台北市○○路125巷11號 5樓住處，交付
    現金200萬元。85年4月間再要求支付金錢時，上訴人之父徐
    永生發覺迭遭需索，卻無進展而覺有異，再三追問，85年10
    月28日始將83年10月27日陸軍總部工兵署(83)淮水字第1025
    2號函略以：「台端 (指上訴人之父)陳情善意占用本軍管有
    台北市○○區○○段 5小段30、30-7地號等二筆土地擬申請
    承購案，經轉據聯勤總部83、09、27函稱，台端等均非該部
    列管四四南村眷戶，且經查市府辦理重劃，其補償費清冊亦
    無台端等人列入。另台端等檢附之各項證明文件，非屬聯勤
    總部眷管部門出具之有效文書，亦非政府機關之證明文件，
    且台端等指稱和平長期占用得以因時效取得地上權，係指他
    人私有土地而非屬公地。故台端等陳情將本案土地改列為非
    公用財產，移交國產局處理，以便承購乙節，本軍尚需依法
    審慎檢討，歉難照辦。」之內容，告知上訴人之父，至此，
    上訴人之父始知受騙，同年11月 6日上訴之父委請律師通知
    出面解決，未獲置理；86年12月11日即將其所有坐落臺北市
    ○○路125巷11號5樓房地，無償贈與予其妻即被上訴人戊○
    ○，87年1月26日被上訴人戊○○將臺北市○○路125巷11號
    5樓房地，設定600萬元之最高限額抵押權登記予被上訴人辛
    ○○，88年11月 1日向臺灣臺北地方法院檢察署具狀告訴詐
    欺，90年 9月24日經臺灣桃園地方法院檢察署檢察官以90年
    度偵緝 340號提起公訴，由臺灣桃園地方法院以90年度易字
    第2410號受理審判中；上訴人之父已於90年10月11日已死亡
    ，其他繼承人就上訴人之父對於被上訴人等之請求權均已拋
    棄，同意由上訴人單獨提起訴訟等事實，業據上訴人提出被
    上訴人不爭執真正之承諾書、支票影本、陸軍總司令部工兵
    署83年10月27日 (83)淮水字第10252號書函、檢察官起訴書
    、胡志清律師函、建物、土地登記謄本、上訴人之父徐永生
    之死亡證明書、戶籍謄本、同意書、被上訴人戊○○、辛○
    ○戶籍謄本、陸軍總司令部工兵署85年12月11日(85)傑篤字
    第13785號書函在卷(原審卷第23頁至第28頁、第30頁至第41
    頁、第46頁、第126頁)，及本院向臺灣桃園地方法院函調之
    90年度易字第2410號己○詐欺案卷足憑；上訴人主張之上開
    事實，應堪信為真實。
四、「繼承，因被繼承人死亡而開始。」、「繼承人自繼承開始
    時，除本法另有規定外，承受被繼承人財產上之一切權利、
    義務。」、「繼承人有數人時，在分割遺產前，各繼承人對
    於遺產全部為公同共有。」、「繼承人得拋棄其繼承權。前
    項拋棄，應於知悉其得繼承之時起二個月內以書面向法院為
    之。並以書面通知因其拋棄而應為繼承之人。但不能通知者
    ，不在此限。」民法第1147條、第1148條前段、第1151條、
    第1174條分別定有明文。本件上訴人起訴主張被上訴人己○
    於82年 9月間以詐術使上訴人之父徐永生簽立承諾書，再依
    承諾書使上訴人之父交付 960萬元等之事實，無論所依據之
    法律關係，上訴人之父對於被上訴人己○均有 960萬元之請
    求權；經查：
(一)上訴人主張上訴人之父對於被上訴人己○有 960萬元之請求
    權，即為上訴人之父徐永生對於被上訴人己○有 960萬元之
    債權，而上訴人之父徐永生已於85年11月 6日委請律師對於
    被上訴人己○行使其請求權之事實，為上訴人所不爭執，且
    有律師函在卷(原審卷第30頁)足憑；上訴人之父於90年10月
    11日死亡，其對於被上訴人己○之 960萬元債權，為其遺產
    ，依民法第1148條前段、第1151條之規定，應由其繼承人承
    受，且為公同共有；惟查上訴人之父之繼承人除上訴人外，
    尚有丁○○、丙○○、甲○○等三人之事實，為上訴人所不
    爭執，且有死亡證明書、戶籍謄本在卷 (原審卷第37頁至第
    40頁)為憑。上訴人之父徐永生對於被上訴人己○之960萬元
    債權，應為上訴人及丁○○、丙○○、甲○○公同共有，自
    不待言。
(二)查繼承人固得依民法第1174條第 1項之規定，拋棄其繼承權
    ；惟查繼承權之拋棄，依同條第 2項之規定，應於知悉其得
    繼承之時起二個月內以書面向法院為之。並以書面通知因其
    拋棄而應為繼承之人，始生繼承權拋棄之效力。本件上訴人
    所提出其餘繼承人之同意書(原審卷第41頁)，係於上訴人之
    父徐永生死亡後2年2月又 3日之92年12月14日簽立，顯已逾
    法定二個月之期間，且未據向所屬法院為之，自不生繼承權
    拋棄之效力，上訴人之父所遺對於被上訴人己○之 960萬元
    債權，仍應係上訴人及丁○○、丙○○、甲○○所公同共有
    ；且95年 6月21日準備程序期日，其餘繼承人經本院通知到
    場，受命法官提示同意書問：「這份同意書是否你們簽名蓋
    章？」，丁○○陳稱：「我沒有簽這份同意書不知道這回事
    。」，丙○○陳稱：「乙○○有電話告知我，但是內容我忘
    記了。」，甲○○陳稱：「有，她有講。」，上訴人主張其
    餘繼承人拋棄繼承，並同意上訴人單獨提起本件訴訟，即非
    無疑。
五、按：公同共有人之權利義務，依其公同關係所由規定之法律
    或契約定之。除前項之法律或契約另有規定外，公同共有物
    之處分，及其他之權利行使，應得公同共有人全體之同意，
    民法第 828條定有明文。又：「繼承人有數人時，在分割遺
    產前，各繼承人對於遺產全部為公同共有(民法第1151條)；
    且公同共有人對共有物之處分，除法律或契約另有規定外，
    應得公同共有人全體之同意(民法第828條第2項)，非任何一
    人所得私擅處分。故如非得公同共有人全體之同意，即應由
    公同共有人全體起訴或被訴，其訴訟標的，對於共同訴訟之
    各人必須合一確定。」、「當事人適格為訴權存在之要件，
    且屬法院應依職權調查之事項。又以公同共有之財產為訴訟
    標的之訴訟，依民法第828條第2項規定，應得公同共有人全
    體之同意始得為之。若無事實上無法得全體公同共有人同意
    之除外情形，而未得全體公同共有人同意逕行起訴者，自難
    謂其當事人適格要件無欠缺。」亦有最高法院92年度臺上字
    第1535號、88年度臺上字第1486號裁判意旨，足資參照。經
    查本件上訴人對於與其餘繼承人公同共有其父所遺對於被上
    訴人己○之 960萬元債權，未經其餘繼承人之同意，並拒絕
    為共同原告 (有95年6月28日上訴人之民事陳報狀足稽)，上
    訴人逕行提起本件訴訟，依前揭民法第 828條規定、最高法
    院裁判意旨，自難謂其原告適格要件無欠缺。
六、查：原告之訴，依其所訴之事實，在法律上顯無理由者，法
    院得不經言詞辯論，逕以判決駁回之，民事訴訟法第 249條
    第2項定有明文。此項規定，依同法第463條之規定，於第二
    審之程序準用之。本件上訴人提起本件訴訟，其為不適格之
    原告，已如前述，原法院為其敗訴判決，理由或有不同，但
    結果並異致，仍應予以維持；上訴意旨指摘原法院之判決不
    當，求予廢棄，為無理由，本院依民事訴訟法第 463條、第
    249條第2項之規定，不經言詞辯論逕以判決駁回其上訴。
據上論結，本件上訴為無理由，爰判決如主文。
中    華    民    國    95    年    7     月    13    日
                  民事第五庭    審判長法  官   林丁寶
                                      法  官   高鳳仙
                                      法  官   陳博享
正本係照原本作成。
如不服本判決，應於收受送達後20日內向本院提出上訴書狀，其
未表明上訴理由者，應於提出上訴後20日內向本院補提理由書狀
（均須按他造當事人之人數附繕本）上訴時應提出委任律師或具
有律師資格之人之委任狀；委任有律師資格者，另應附具律師資
格證書及釋明委任人與受任人有民事訴訟法第466條之一第一項
但書或第二項（詳附註）所定關係之釋明文書影本。
中    華    民    國    95    年    7     月    14    日
                                      書記官   鄭靜如
附註：
民事訴訟法第466條之一（第一項、第二項）：
對於第二審判決上訴，上訴人應委任律師為訴訟代理人。但上訴
人或其他法定代理人具有律師資格者，不在此限。
上訴人之配偶、三親等內之血親、二親等內之姻親，或上訴人為
法人、中央或地方機關時，其所屬專任人員具有律師資格並經法
院認為適當者，亦得為第三審訴訟代理人。


司法院資訊處製作；財團法人民間司法改革基金會備份。
